【裁判字號】    99,交聲,1379
【裁判日期】    990824
【裁判案由】    違反道路交通管理處罰條例聲明異議
【裁判全文】
臺灣臺北地方法院交通事件裁定        99年度交聲字第1379號
原處分機關  臺北市交通事件裁決所
受處分人    甲○○
上列受處分人因違反道路交通管理處罰條例案件，對於臺北市交
通事件裁決所中華民國99年8 月2 日所為之處分（原處分案號：
北市裁罰字第裁22-AEX552714號），聲明異議，本院裁定如下：
    主  文
原處分關於罰鍰新臺幣肆萬玖仟伍佰元部分撤銷。
上開撤銷部分，甲○○不罰。
其餘異議駁回。
    理  由
一、按汽車駕駛人，駕駛汽車經測試檢定酒精濃度超過規定標準
    者，處新臺幣15,000元以上60,000元以下罰鍰，並當場移置
    保管該汽車及吊扣其駕駛執照1 年，道路交通管理處罰條例
    第35條第1 項第1 款定有明文。又汽車駕駛人，有道路交通
    管理處罰條例第35條第1 項規定之情形者，應接受道路交通
    安全講習，同條例第24條第1 項第2 款亦有明定。而汽車駕
    駛人飲用酒類或其他類似物後，吐氣所含酒精濃度超過每公
    升0.25毫克或血液中酒精濃度超過百分之0.05以上者，不得
    駕車，道路交通安全規則第114 條第2 款復定有明文。
二、受處分人即異議人於98年2 月14日凌晨1 時47分許，駕駛車
    號1432-VE 號自用小客車，行經臺北市○○○路與長春路口
    ，經警攔檢並測得其呼氣所含酒精濃度達每公升0.82毫克（
    MG/L），而為臺北市政府警察局中山分局員警依法掣單舉發
    酒後駕車之違規，嗣原處分機關於99年8 月2 日依道路交通
    管理處罰條例第35條第1 項第1 款規定，裁處異議人罰鍰
    49,500元，吊扣駕駛執照12個月（異議人業已執行酒駕吊扣
    12個月），並應參加道路交通安全講習，異議人收受該裁決
    書，並於法定期間內聲明異議等情，有臺北市政府警察局舉
    發違反道路交通管理事件通知單、臺北市交通事件裁決所違
    反道路交通管理事件裁決書及送達證書在卷可稽。
三、異議意旨略以：本人因酒駕觸犯公共危險罪，經臺北地方法
    院檢察署檢察官為緩起訴處分，本人已於限定時間內繳交
    50,000元及完成所需之交通安全講習時數10小時，一案不能
    二罰，請求予以免納等語。
四、經查：
(一)異議人上開違規事實因涉及刑法第185條之3之公共危險罪，
    經臺灣臺北地方法院檢察署檢察官於98年3 月27日以98年度
    偵字第5720號為緩起訴處分，緩起訴期間為1 年，並命異議
    人應於緩起訴處分確定後10個月內，向被害人保護協會臺灣
    臺北分會支付50,000元，並接受10小時之交通安全法治教育
    講習，嗣該緩起訴處分經臺灣高等法院檢察署於98年4 月22
    日駁回職權再議而告確定，緩起訴期間自98年4 月22日起迄
    99年4 月21日止，異議人已於98年7 月8 日向被害人保護協
    會臺灣臺北分會支付50,000元且緩起訴期滿未經撤銷等事實
    ，為異議人所不爭執，且有臺灣銀行98年7 月8 日匯款單影
    本、臺灣臺北地方法院檢察署98年度偵字第5720號緩起訴處
    分書、臺灣高等法院檢察署98年度上職議字第4913號處分書
    、臺灣臺北地方法院檢察署執行緩起訴處分命令通知書附卷
    可稽。是異議人確有酒後超過規定標準駕駛動力交通工具之
    違反道路交通管理處罰條例及涉及公共危險罪之行為，且該
    公共危險罪嫌並已依緩起訴處分繳納緩起訴處分金期滿未經
    撤銷等事實，均堪認定。
(二)按94年2月5日公布，95年2月5日施行之行政罰法第26條規定
    ：「一行為同時觸犯刑事法律及違反行政法上義務規定者，
    依刑事法律處罰之。但其行為應處以其他種類行政罰或得沒
    入之物而未經法院宣告沒收者，亦得裁處之。前項行為如經
    不起訴處分或為無罪、免訴、不受理、不付審理之裁判確定
    者，得依違反行政法上義務規定裁處之。」，即所謂一事不
    二罰原則，探究其立法目的，無非以一行為同時觸犯刑事法
    律及違反行政法上義務規定時，由於刑罰與行政罰同屬不法
    行為之制裁，而刑罰之懲罰作用較強，依刑事法律處罰即足
    資警惕，實無一事二罰再處行政罰之必要。且刑事法律處罰
    ，由法院依法定程序為之，較符合正當法律程序，應予優先
    適用。但罰鍰以外之沒入或其他種類行政罰，因兼具維護公
    共秩序之作用，為達行政目的，行政機關仍得併予裁處。故
    汽車駕駛人酒後駕車時，如同時觸犯刑法第185 條之3 之公
    共危險罪者，道路交通主管機關除依上開行政罰法第26條第
    1 項但書規定，處以其他種類行政罰外，關於行政罰鍰部分
    ，即應依行政罰法第26條、道路交通管理處罰條例第10條等
    規定移送地方法院檢察署處理。其後非有行政罰法第26條第
    2 項所定不起訴等事由，不得再依道路交通管理處罰條例第
    35條第1 項第1 款規定，裁處行為人罰鍰。至酒後駕車經檢
    察官為緩起訴處分，並命駕駛人向公益團體捐款或提供義務
    勞務者，駕駛人係履行檢察官為緩起訴處分命令，此等命令
    名義上雖非刑罰，但仍是一種特殊的處遇措施，造成駕駛人
    之財產減少或義務增加，性質上亦屬干預人民自由之處分，
    與刑事制裁無異，實質上則為刑事處罰。再者，縱認該捐款
    命令因未經法院裁判所為之處罰，非刑事處分，但捐款行為
    究具行政罰鍰之性質，自不應就同一行為再受行政罰鍰（詳
    臺灣高等法院96年11月刑事庭庭長法律問題研討會決議參照
    ）。
(三)再按94年12月28日修正公布，95年7月1日施行之道路交通管
    理處罰條例第35條第8 款規定：「前項汽車駕駛人，經裁判
    確定處以罰金低於本條例第92條第3 項所定最低罰鍰基準規
    定者，應依本條例裁決繳納不足最低罰鍰之部分。」及違反
    道路交通管理事件統一裁罰基準及處理細則第2 條所定「違
    反道路交通管理事件統一裁罰基準表」，即「汽車駕駛人駕
    駛機器腳踏車，飲酒後其吐氣所含酒精成份超過每公升0.55
    毫克以上，應處最低罰鍰45,000元；同時違反刑事法律者，
    經裁判確定處以罰金低於本條例第92條第3 項所定最低罰鍰
    基準規定者，應依本條例裁決繳納不足最低罰鍰之部分」等
    相關規定，倘駕駛人所支付之緩起訴處分金，未達道路交通
    管理處罰條例第92條第3 項所定最低罰鍰基準規定者，仍須
    補繳不足最低罰鍰之部分，始為適法。是檢察官為緩起訴處
    分並命向公益團體捐款者，其捐款解釋上亦屬道路交通管理
    處罰條例第35條第8 項所規定之罰鍰，監理機關雖不得再為
    行政裁罰，惟若駕駛人所支付之緩起訴處分金，未達道路交
    通管理處罰條例第92條第3 項所定最低罰鍰基準規定者，依
    該條例第35條第8 項之規定，仍須補繳不足最低罰鍰之部分
    。因此法院僅得就行為人已依緩起訴處分為公益捐款部分予
    以撤銷，並為不罰之諭知（詳臺灣高等法院97年11月法律座
    談會第39號提案研討結果參照）。
(四)本件異議人即受處分人上開酒後駕車之行為，係屬同時觸犯
    刑事法律及違反行政法上義務規定之行為，且經檢察官為緩
    起訴處分，並由異議人依緩起訴處分命令支付具有罰金性質
    之處分金，揆諸前揭說明，是異議人前開緩起訴處分期間既
    已屆滿而未經撤銷，且公益捐款命令數額亦逾道路交通管理
    處罰條例第92條所定最低裁罰基準，原處分機關所裁處之罰
    鍰，應有行政罰法第26條明定一事不二罰原則之適用，甚為
    明確，原處分機關自不得再依道路交通管理處罰條例第35條
    第1 項第1 款就受處分人同一行為違反該條例之行為裁處罰
    鍰，原處分機關不察，竟再次裁處異議人罰鍰4 萬9,500 元
    ，自屬無據。
(五)至於原處分另對受處分人裁處施以道安講習部分（本案已執
    行吊扣駕照處分），此部分處分係原處分機關基於前開單一
    之違規行為所為處分之一部，罰鍰處分及參加道路交通安全
    講習部分無從分離，本院自應予以審理。揆諸前開規定及說
    明，此部分之處分係屬罰鍰以外之其他種類行政罰，因兼具
    維護公共秩序之作用，為達行政目的，是原處分機關就此部
    分之併予裁處，於法並無不合。
五、綜上所述，受處分人確有在上開時、地，因違反酒後駕駛車
    輛，經測試呼氣中酒精濃度超過規定標準之違規行為，原處
    分機關依道路交通管理處罰條例第35條第1 項第1 款規定，
    裁處施以道路交通安全講習之其他種類行政裁罰部分，於法
    並無不合，此部分異議為無理由，應予駁回。至原處分裁處
    受處分人罰鍰4 萬9,500 元之行政裁罰部分，即難認為允當
    ，此部分受處分人異議之聲明為有理由，應由本院將此部分
    撤銷，並裁定如主文第2 項所示，以資適法。
據上論斷，依道路交通案件處理辦法第19條、第20條前段規定，
裁定如主文。
中    華    民    國    99    年    8    月    24    日
                  交通法庭法  官  楊台清
以上正本證明與原本無異
如不服本裁定，應於裁定送達後5日內向本院提出抗告狀。
                          書記官  劉子豪
中    華    民    國    99    年    8     月    24    日

司法院資訊處製作；財團法人民間司法改革基金會備份。
